臺灣臺東地方法院民事判決　　　　　　 100年度簡上字第37號
上　訴　人　劉淑瑜
訴訟代理人　吳漢成律師
被　上訴人　高崇熙
訴訟代理人　李泰宏律師
上列當事人間請求交還土地事件，上訴人對於中華民國100年10
月11日本院臺東簡易庭100年度東簡字第173號第一審判決提起上
訴，本院於民國100年12月12日言詞辯論終結，判決如下：
      主      文
上訴駁回。
第二審訴訟費用新臺幣參仟捌佰壹拾元，由上訴人負擔。
      事實及理由
壹、被上訴人（即原審原告）部分：
一、被上訴人起訴主張：
    坐落臺東縣太麻里鄉○○段1001地號土地（下稱系爭土地）
    為被上訴人所有，上訴人（即訴外人高崇周之配偶、高崇周
    則為被上訴人之弟）無正當權源，占用如臺東縣太麻里鄉地
    政事務所於民國99年3 月29日所製之複丈成果圖（下稱系爭
    複丈成果圖，見原審判決書附圖）所示斜線部分、面積464.
    4平方公尺之土地（下稱系爭占用土地），建築同段2436建
    號建物（門牌號碼為：臺東縣卑南鄉○○村○○路113巷58
    號，前揭建物占用系爭土地之部分下稱系爭建物），爰依民
    法第767條第1項中段、前段之規定，聲明求為判決：(一)上訴
    人應拆除系爭建物、將系爭占用土地返還被上訴人；(二)願供
    擔保請准宣告假執行。
二、因原審為上訴人敗訴之判決，上訴人不服提起上訴，被上訴
    人除引用原審所為之陳述及所提狀、證所載外，另茲補陳理
    由略以：
    上訴人不得逾越第1審之主張，提出新攻擊或防禦之方法。
    上訴人所援引：最高法院88年台上字第1034號判決、民法第
    425條之1之規定，均係以土地及土地上之房屋同屬一人，而
    僅將土地或僅將房屋所有權讓與他人，或將土地及房屋同時
    或先後讓與相異之人時，土地受讓人或房屋受讓人與讓與人
    間或房屋受讓人與土地受讓人間，推定在房屋得使用期限內
    ，有租賃關係。惟本件訴訟並無上開之情形，故系爭土地與
    系爭建物間，自無租賃關係之適用。原審認定事實、適用法
    律均無違誤，應予維持等語，併聲明求為判決：駁回上訴人
    之上訴（見本院卷第42頁至第43頁）。
貳、上訴人（即原審被告）則以：
一、被上訴人曾在本院95年度重訴字第5號（下稱95重訴5號）代
    位高崇周依民法767條之規定，對上訴人提起拆除系爭建物
    、返還系爭占用土地之訴訟敗訴確定後，再以民法第767條
    相同訴訟標的之法律關係提起之本件訴訟，顯屬前案之既判
    力效力所及。另上訴人因高崇周（即被上訴人在系爭土地之
    前手）於92年10月15日曾出具如兩造不爭執事項第二點所稱
    之系爭土地使用同意書，而建築系爭建物，故上訴人對系爭
    建物所使用之系爭占用土地，自有合法之使用權源。嗣被上
    訴人以法院判決為登記原因，將系爭土地所有權從高崇周移
    轉至被上訴人名下，併於97年8月28日為所有權登記，但仍
    應依系爭土地使用同意書，而繼受高崇周之系爭土地與上訴
    人之系爭建物間、已成立法律關係之拘束等語置辯，併聲明
    求為判決：(一)駁回被上訴人之起訴；(二)若受不利之判決，願
    供擔保請准宣告免為假執行。
二、茲因原審為上訴人敗訴之判決，上訴人不服提起上訴，除引
    用原審為之答辯及所提狀、證所載外，另補陳上訴理由略以
    ：
    系爭土地使用同意書，固屬債權契約，第三人雖不受拘束，
    但非絕對不受拘束。如在土地使用之內容是「興建房屋」時
    ，因房屋之經濟價值高，實務上均以具有民法425條之租賃
    關係解決，不允許繼受人拆屋還地，尤其在其取得所有權之
    前，已知或可得而知有此建物時，更應受到拘束。而被上訴
    人與高崇周為系爭土地興訟多年，在興訟之前，上訴人早已
    申請興建系爭建物，此為被上訴人所明知且可得而知，故上
    訴人自得援引最高法院88年台上字第1034號判決、民法第
    425條之1規定，推定系爭建物在得使用期限內，對系爭土地
    有租賃關係存在，以維護社會經濟等語，併聲明求為判決：
    (1)廢棄原判決；(2)上開廢棄之部分，被上訴人在原審之訴及
      假執行之宣告均駁回（見本院卷第41頁至第42頁｝。
參、下列重要事實，經兩造辯論後所不爭執（見本院卷第43頁至
    第46頁），自應堪信為真實，本院爰逕採為辯論及判決之基
    礎。
一、系爭土地所有權於68年12月6日登記為高崇周所有（見95重
    訴第5號被上訴人請求高崇周交還系爭土地等事件卷第8頁、
    本院卷第35頁：土地登記謄本影本）。(一)嗣被上訴人在對高
    崇周提起95重訴第5號交還土地訴訟，併以該判決書在：兩
    造不爭執事項第四點(二)所示內載：「被告高崇周（係指訴外
    人）於91年9月27日出具切結書予原告（係指被上訴人），
    其上記載：『查太麻里鄉○○段..1001（係指系爭土地）四
    筆土地共計38,561.95m2，係甲方購買所有，以乙方名義登
    記，茲甲方同意將來出售時，甲方得四分之三價款，乙方得
    四分之一價款，恐口無憑，。特立此切結書為證。甲方：高
    崇熙（係指被上訴人）、乙方：高崇周』。」之切結書（見
    本院卷第22頁：該判決資料）為據，依終止系爭借名登記契
    約之法律關係，請求高崇周應將系爭土地所有權移轉登記予
    被上訴人。(二)經本院認定：「原告（係指被上訴人）主張其
    因無自耕農身分乃與被告高崇周於68年間訂立系爭借名登記
    契約，約定由原告出資購買系爭1001、1004、658、663地號
    土地，登記於被告高崇周名下乙節，堪信為真。從而，原告
    以聲請調解狀繕本之送達終止系爭借名登記契約，請求被告
    高崇周移轉系爭1001、1004、658、683地號土地所有權，洵
    屬有據。」等情，遂於96年9月27日判決：高崇周應將包含
    系爭土地在內之4筆土地所有權移轉登記予被上訴人（本院
    卷第21頁至第26頁：該判決資料）後，高崇周提起上訴，經
    臺灣高等法院花蓮分院（下稱花高院）認定：「原判決准許
    被上訴人（係指本件被上訴人高崇熙）依據借名登記契約之
    請求，判處上訴人（係指高崇周）應將坐落臺東縣太麻里鄉
    ○○段1001、1004地號土地、臺東縣太麻里樂山段658、663
    地號土地所有權移轉登記予被上訴人，認事用法均無不合，
    應予維持」等情，而於97年3月4日以96年度重上字第15號（
    96重上15號）請求交還土地事件，判決駁回上訴（本院卷第
    27頁至第29頁：前揭判決資料）後，高崇周提起上訴，經最
    高法院於97年6月11日以97年度臺上字第1189號判決駁回上
    訴（本院卷第30頁：該判決資料）確定在案。嗣被上訴人以
    ：前揭確定判決為登記原因，於97年8月28日為系爭土地所
    有權之移轉登記（本院卷第8頁：該土地登記謄本）。
二、系爭建物於94年6月7日第一次登記所有權為上訴人所有（95
    重訴5號第17頁、本院卷第36頁：系爭建物登記謄本），目
    前仍為上訴人所有、占用系爭土地之面積仍如系爭複丈成果
    圖所示。(一)而被上訴人在本院95重訴5號對上訴人提起拆屋
    還地之訴訟，係以：「被告高崇周於92年10月15日出具使用
    權同意書予被告劉淑瑜（係指上訴人），將舊屋改建，以被
    告劉淑瑜為起造人取得建築執照，申辦門牌號碼為台東縣卑
    南鄉○○村○○路113巷58號之建物第一次所有權登記，取
    得系爭建物所有權。又該使用權同意書僅止於申請水土保持
    ，並不及於建屋，被告劉淑瑜擅自建屋，被告高崇周應予排
    除而不為。原告除得代位被告高崇周行使民法第767條規定
    之權利，請求被告劉淑瑜拆屋還地，外，亦得本於民法第
    184條第1項規定，請求被告劉淑瑜拆屋還地回復原狀等語。
    」為據，代位高崇周請求上訴人應將系爭建物拆除、將系爭
    占用土地返還被上訴人（見本院卷第21頁背面：該判決資料
    ）。(二)在該判決書兩造不爭事項(四)記載：「被告高崇周於92
    年10月15日出具土地使用同意書予被告劉淑瑜（係指上訴人
    ），其上記載：『立同意人書：高崇周茲位於台東縣太麻里
    秀山段一００一地號基地為三八五四點七七ｍ2，完全同意
    由劉淑瑜等壹人申請水土保持計劃申報等事項，唯恐口說無
    憑特立此書為憑。』。被告劉淑瑜於92年12月1日送件向台
    東縣政府申請位台東市溫泉村溫泉80號新建地上貳層鋼骨R
    、C造建築執照，台東縣政府於92年12月8日發給府建字第92
    7004960號建造執照，被告劉淑瑜於93年11月18日向台東縣
    政府申請台東縣卑南鄉○○村○○路113巷83號建築之使用
    執照，台東縣政府於93年12月3日發給府城建字第937006602
    號使用執照，被告劉淑瑜於94年5月17日送件向台東縣太麻
    里地政事務所申辦系爭建物第一次所有權登記，並於同年6
    月7日以第一次登記為原因（原因發生日期為93年12月3日）
    取得系爭建物所有權。」等語（見本院卷第22頁背面：該判
    決資料）（前揭同意書在本件訴訟，簡稱為系爭土地使用同
    意書）。(三)經本院認為：「被告劉淑瑜（係指上訴人）係經
    被告高崇周之同意在系爭1001地號土地上建築系爭建物，且
    在原告聲請假處分查封系爭1001地號土地前，系爭建物早已
    辦妥第一次所有權登記，被告高崇周本人自不得本於民法第
    767條規定，請求被告劉淑瑜拆屋還地，原告主張代位被告
    高崇周行使民法第767條規定之權利，請求被告劉淑瑜拆屋
    還地，即乏依據。」等情，而於96年9月27日判決駁回被上
    訴之訴確定在案（見本院卷第24頁背面：該判決資料）。
三、兩造對95重訴5、花高院96重上15號、最高法院97臺上1189
    號卷，及對原審卷、本院卷內之資料、函文等證據資料，經
    本院提示辯論後，對該等證據資料之形式真正，均不爭執，
    但其實質之證明力，由本院逕為認定。本件證據資料既已充
    足，無庸再傳訊證人或調查其他證據，請法院依卷內證據資
    料而為判斷。
肆、本件經兩造同意行集中審理，並協議、整理限縮爭點為（第
    46頁）：
    上訴人援引最高法院88年台上字第1034號判決、民法第425
    條之1規定，主張：依系爭土使用同意書，即得推定上訴人
    之系爭建物在得使用期限內，對被上訴人之系爭土地有租賃
    關係存在，併得據為合法占用系爭土地之權源，有無理由？
伍、得心證之理由：
一、按「債權契約係特定人間之權利義務關係，僅債權人得向債
    務人請求，不得以之對抗契約以外之第三人，此為債之相對
    性原則」，最高法院99年度臺上字第1172號判決意旨參照。
    經查：高崇周於92年10月15日所出具予上訴人，如兩造不爭
    執事項第二點(二)之系爭土地使用同意書，雖內載：「立同意
    人書：高崇周茲位於台東縣太麻里秀山段1001地號基地為38
    54點77ｍ2，完全同意由劉淑瑜等壹人申請水土保持計劃申
    報等事項，唯恐口說無憑特立此書為憑。」等語。惟本院綜
    觀該同意書之內容，僅係同意上訴人以系爭土地作為申請水
    土保持計劃之申報而已，故前揭同意書僅係雙方間，就系爭
    土地所成立使用借貸之債權契約，而該契約之效力僅存在於
    高崇周與上訴人間，並不及契約以外之被上訴人甚明，故被
    上訴人自不受因前揭使用借貸契約所生權利義務關係之拘束
    ，應為昭然。據此，上訴人自不得以：系爭土地使用同意書
    ，據為對抗該債權契約以外之被上訴人，逕主張其占有系爭
    不動產係有正當之權源甚明。
二、次按(一)「按土地及土地上之房屋同『屬一人所有』，而僅將
    土地或房屋所有權讓與他人，或將土地及房屋同時或先後讓
    與相異之人時，土地受讓人或房屋受讓人與讓與人間，或房
    屋受讓人與土地受讓人間，應推定在房屋得使用期限內有租
    賃關係存在，以維護社會經濟。查本院48年度台上字1457號
    判例及73年度第5次民事庭會議決議所稱應推斷土地承買人
    默許房屋承買人繼續使用土地，其法律關係當屬租賃云云，
    係指房屋及土地之繼受人『均因買賣而有償取得者』而言。
    」（最高法院88年度台上字第1034號判決意旨參照）；(二)「
    土地與房屋為各別之不動產，各得單獨為交易之標的，且房
    屋性質上不能與土地使用權分離而存在，亦即使用房屋必須
    使用該房屋之地基，故『土地及房屋同屬一人』，而將土地
    及房屋分開同時或先後出賣，其間雖無地上權設定，然除有
    特別情事，可解釋為當事人之真意，限於賣屋而無基地之使
    用外，均應推斷土地承買人默許房屋承買人繼續使用土地。
    」（最高法院48台上1457判例意旨參照）；(三)「土地與房屋
    同屬一人，而將土地及房屋分開同時或先後出賣時，依本院
    48年台上字第1457號判例，應推斷土地承買人默許房屋承買
    人繼續使用土地，參照該判例之原判決全部裁判意旨，係認
    為使用土地之房屋所有人對土地所有人應支付相當之代價，
    則其法律關係之性質，『當屬租賃』。至其租金數額，如當
    事人間不能協議決定，當可訴請法院裁判。其再因轉讓而承
    受土地所有權之人，應有民法第425條之適用，其再因轉讓
    而繼受房屋所有權之人，則除有反對之特約外，應推斷土地
    所有人對之默許其繼續承租，故不問其後為轉讓土地或轉讓
    房屋，其土地所有權之承受人對房屋所有人或房屋所有權之
    承受人對土地所有人，均繼續其原來之法律關係。」（最高
    法院73年度第5次民事庭會議決議意旨參照）（本院卷第31
    頁至第33頁：該資料）；(四)「土地及其土地上之房屋『同屬
    一人所有』，而僅將土地或僅將房屋所有權讓與他人，或將
    土地及房屋同時或先後讓與相異之人時，土地受讓人或房屋
    受讓人與讓與人間或房屋受讓人與土地受讓人間，推定在房
    屋得使用期限內，有租賃關係。」（民法第425之1條第1項
    前段）。揆諸前揭規定及說明，均係以：土地及其土地上之
    房屋原『同屬一人所有』為要件，嗣僅將土地或僅將房屋所
    有權讓與他人，或將土地及房屋同時或先後讓與相異之人時
    ，而推斷土地受讓人默許房屋受讓人繼續使用土地，而認定
    該法律關係之性質當屬租賃，甚為明確。經查：高崇周於68
    年12月6日登記為系爭土地所有權人；上訴人於94年6月7日
    為系爭建物第1次所有權登記；被上訴人以法院判決為原因
    ，於97年8月28日登記為系爭土地所有權人（95重訴第5號第
    8頁、第17頁、本院卷第8頁：系爭土地、建物登記謄本）。
    據此，在系爭土地於97年8月28日移轉所有權登記予被上訴
    人時，上訴人或高崇周，均非屬系爭土地及系爭建物之所有
    權人，故均無前揭規定或說明所示：系爭土地與系爭建物間
    ，應適用租賃關係之要件甚明。據此，上訴人主張：上訴人
    之系爭建物在得使用期限內，對被上訴人之系爭土地有租賃
    關係存在，併據為占用系爭土地之正當權源乙節，並不可採
    。
三、至於(一)被上訴人就系爭土地與高崇周於68年間簽立借名登記
    契約乙情，既為花高院96重上15號確定判決所認定。而上訴
    人既為高崇周之配偶，非得推諉不知上情。據此，上訴人應
    得預見，若被上訴人若與高崇周終止前揭借名登記契約後，
    高崇周自應將系爭土地移轉所有權登記予被上訴人，該時上
    訴人亦有遭被上訴人訴請拆除系爭建物、返還系爭占用之風
    險；(二)又上訴人依系爭土地使用同意書，僅能主張對高崇周
    之系爭土地，有使用借貸之債權法律關係，業如前述。而前
    揭債權關係，並不得對抗契約外之第三人甚明。據此，上訴
    人亦應預見，若高崇周將系爭土地讓與第三人時，第三人即
    有對上訴人主張拆除系爭建物、返還系爭占用土地之立即風
    險。故本院對：來自上訴人自行造成：僅與高崇周就系爭土
    地成立使用借貸之債權契約，即在該土地上建築系爭建物，
    應得預見若系爭土地移轉登記予第三人，將致拆屋還地之後
    果，自無保護之必要，附此敘明。
四、另「所有人對於無權占有或侵奪其所有物者，得請求返
     還之。對於妨害其所有權者，得請求除去..。」，民法第
     767條第1項前段、中段定有明文。「當事人主張有利於
     己之事實者，就其事實有舉證之責任，」，民事訴訟法第
     277條前段亦有明文。以無權占有為原因，請求返還所有
     物之訴，被告對原告就其物有所有權存在之事實無爭執，
     而僅以非無權占有為抗辯者，原告於被告無權占有之事實
     ，無舉證責任，被告應就其取得占有，係有正當權源之事
     實證明之，如不能證明，則應認原告之請求為有理由（最
     高法院72年度臺上字第1552號、同年度臺上字第2516號、8
     5年度臺上字第1120號判決意旨可資參照）。經查：系爭土
     地既為被上訴人所有，而上訴人所有之系爭建物既占用系
     爭土地，揆諸前揭規定及說明，上訴人自應就系爭建物占
     用系爭土地係有正當權源乙節，負舉證以實其說，應為昭
     然。故上訴人尚未就前揭事實舉證之前，本院尚難逕認其
     主張有權占用系爭土地之事實為真，應為灼然。
陸、綜上所述：被上訴人依民法第767條第1項中段、前段物上請
    求權人之法律關係，聲明求為判決：上訴人應拆除系爭建物
    、將系爭占用土地返還被上訴人，為有理由，應予准許。而
    原審斟酌全辯論意旨及調查證據之結果，而為上訴人敗訴之
    判決，雖所持理由與本院不盡相同，但其結果並無二致，仍
    應予維持。併依職權為假執行之宣告，及依聲請供擔保免為
    假執行之宣告，尚無不合。 職是，上訴意旨指摘原判決不
    當，求予廢棄改判，為無理由，其上訴應予駁回。
柒、據上論結，本件上訴無理由，依民事訴訟法第436之1第3項
    、第449條第2項、第78條、第87條第1項之規定，判決如主
    文第1項所示。
捌、訴訟費用額之部分，依後附計算書確定如主文第2項所示。
中      華      民      國    100    年  12  月  13  日
                臺灣臺東地方法院民事庭
                         審判長法    官  陳兆翔
                               法    官  楊憶忠
                               法    官  莊尚洋
上為正本係照原本作成。
本件判決不得上訴。
中      華      民      國    100    年  12  月  13  日
                                 書記官  陳昭穎
計算書：
項        目    金  額（新臺幣）
第一審裁判費    3,810元（第7頁：裁判費收據）